臺灣雲林地方法院刑事判決　　　　　　 94年度簡上字第139號
聲　請　人　臺灣雲林地方法院檢察署檢察官
上　訴　人
即　被　告　甲○○
　　　　　　　　　　（另案在臺灣雲林監獄執行）
上列上訴人因妨害兵役案件，不服本院虎尾簡易庭94年度虎簡字
第357 號於中華民國94年8 月24日第一審簡易判決（聲請簡易判
決處刑書案號：臺灣雲林地方法院檢察署94年度偵字第1907 號
），提起上訴，本院管轄第二審之合議庭逕為第一審判決如下︰
    主  文
原判決撤銷。
甲○○無罪。
    理  由
一、聲請簡易判決處刑意旨略以：被告甲○○係雲林縣後備司令
    部於民國（下同）94年3 月份臨時召集停役兵之應召員，屬
    後備軍人，其意圖避免召集處理，於不詳時間，遷出設籍地
    址即雲林縣虎尾鎮廉使里廉使1170號，無故不依規定申報，
    致雲林縣後備司令部令發應於94年3 月14日下午4 時，至臺
    中縣新社鄉○○村○○街興中山莊陸軍第10軍團報到之編號
    1 號臨時召集令，無法送達被告。因認被告涉犯妨害兵役治
    罪條例第10條第3 項之罪，應依同條例第5 條科刑等語。
二、本件係檢察官聲請簡易判決處刑，並經本院虎尾簡易庭為第
    一審判決，但被告應受無罪判決之諭知，依刑事訴訟法第45
    2 條、第451 條之1 第4 項第3 款規定，原應適用通常程序
    審判，不得以簡易判決處刑，故本院管轄之第二審合議庭依
    同法第455 條之1 第3 項、第369 條第1 項前段規定，逕為
    第一審判決，先予敘明。
三、被告甲○○就被訴之罪，否認有逃避兵役之意，其答辯略以
    ：(一)設籍地係被告父親之友人所住，而該名父親友人於91、
    92年間中風，後即過世，似即無人居住，被告未曾住過，被
    告家人於91、92年間在臺中購屋後，除被告外，其他家人均
    遷籍至臺中。(二)被告於92年3 月14日假釋出監後，曾向兵役
    機關詢問，得知適有一批役男入伍，且被告也須向觀護人報
    到，故被告戶籍沒有遷移。(三)被告於92年5 月6 日入伍服兵
    役期間，因在軍中施用毒品，經軍事法院判處有期徒刑8 月
    ，刑期自93年5 月5 日至93年12月20日，被告於93年12月21
    日出監時，已經其父通知有傳喚執行殘刑，但因在軍事監獄
    外等侯接送執行殘刑無著，被告即先返回臺中市居處，並曾
    以電話詢問臺中市之某區公所兵役科，究應先回役當兵或服
    殘刑，經獲告知要先執行殘刑，待執行完畢後，再等兵役通
    知等語，故被告即住臺中居處，未住虎尾之戶籍地。(四)被告
    未收到召集令，不知要去當兵。(五)刑法優於兵役法，被告認
    為服刑應優先於當兵，且依兵役法施行法，役男送執行刑事
    處罰，須通知兵役機關辦理登記，被告如果知道有召集令之
    事，大可至役政機關說明，不必逃避兵役。(六)被告於服殘刑
    完畢後，即已合於禁役條件，被告無逃避兵役之必要等語。
四、檢察官認被告涉有前開犯行，無非係以被告未實際住在雲林
    縣虎尾鎮廉使里廉使1170號，致嘉義後備司令部上揭臨時召
    集令，無法送達被告之事實，並舉雲林縣後備司令部列管後
    備軍人移送法辦年籍表、雲林縣後備司令部94年度3 月份臨
    時召集名冊、雲林縣後備司令部94年3 月2 日令發編號1號
    之臨時召集令、送達照片4 張等證據為憑。又認為被告明知
    役期尚未屆滿，隨時有受召集之可能，竟未實際居住設籍地
    ，又未向戶政機關申報，致使召集令無法送達，依妨害兵役
    治罪條例第10條第3 項之規定，應以意圖避免召集論，其主
    觀上亦應有逃避兵役之意圖；再後備軍人戶籍遷出遷入或住
    址變更時，有申報之義務，為後備軍人管理規則第7 條第2
    款定有明文，被告未申報遷址，又其在監服刑未滿3 年，不
    符禁服兵役之條件，故其所辯不知申報或不用服役云云，亦
    不可採等語，資為論據。
五、按犯罪事實應依證據認定之，無證據不得認定犯罪事實；又
    不能證明被告犯罪者，應諭知無罪之判決，刑事訴訟法第15
    4 條第2 項、第301 條第1 項前段分別定有明文。次按刑事
    訴訟法上所謂認定犯罪事實之證據，係指足以認定被告確有
    犯罪行為之積極證據而言，如未能發現相當證據，或證據不
    足以證明，自不能以推測或擬制之方法，以為裁判基礎，最
    高法院29年上字第3105號、40年台上字第86號判例可資參照
    。又認定犯罪事實所認定犯罪事實所憑之證據，雖不以直接
    證據為限，間接證據亦包括在內；然而無論直接或間接證據
    ，其為訴訟上之證明，須於通常一般之人均不致有所懷疑，
    而得確信其為真實之程度者，始得據為有罪之認定，亦有最
    高法院76年台上字第4986號判例可參。
六、次按：
  (一)妨害兵役治罪條例於91年6 月26日修正公布，依同條例第25
    條之規定，自公布日施行。其修正前第11條規定：「後備軍
    人有左列行為之一者，處1 年以下有期徒刑、拘役或300 元
    以下罰金：一、離營歸鄉無故不依規定報到，或重複申報戶
    籍者。二、無故拒絕檢查或體格檢查不到者。三、居住處所
    遷移，無故不依規定申報者。國民兵犯前項第2 款、第3 款
    之罪者，處6 月以下有期徒刑、拘役或100 元以下罰金。後
    備軍人犯第1 項之罪或國民兵犯第2 項之罪，致使召集令無
    法送達者，以意圖避免召集論；分別依第6 條、第7 條科刑
    。」，嗣修正後該條規定移為第10條，並經修正為：「後備
    軍人意圖避免召集處理有下列行為之一者，處1 年以下有期
    徒刑、拘役或科新臺幣9 萬元以下罰金：一、離營歸鄉無故
    不依規定報到，或重複申報戶籍者。二、拒絕依規定調查，
    或體格檢查不到者。三、居住處所遷移，無故不依規定申報
    者。國民兵犯前項第3 款之罪者，處6 月以下有期徒刑、拘
    役或科新臺幣3 萬元以下罰金。後備軍人犯第1 項之罪或國
    民兵犯前項之罪，致使召集令無法送達者，以意圖避免召集
    論；分別依第5 條或第6 條科刑。」由妨害兵役治罪條例上
    揭條文修正前後之文義觀之，修正前妨害兵役治罪條例第11
    條第3 項、第1 項3 款之罪，係以行為人居住處所遷移，無
    故不依規定申報，致使召集令無法送達者，即擬制認定行為
    人有避免召集處理之意圖；惟修正後之妨害兵役治罪條例第
    10條第1 項增列行為人須有意圖避免召集處理之主觀構成要
    件，於同條第3 項並以犯第1 項之罪為構成要件之一，則修
    正後之妨害兵役治罪條例第10條第3 項，當亦須有意圖避免
    召集處理為主觀構成要件自明。雖修正後之妨害兵役治罪條
    例第10條第3 項條文仍有「以意圖避免召集論」之擬制用語
    ，惟此係沿用修正前舊法之擬制文字而來，於修正後既應適
    用同條例第1 項之「意圖避免召集處理」為要件，則此擬制
    規定之保留，應屬立法疏漏，不能適用。故修正後妨害兵役
    治罪條例第10條第3 項、第1 項第3 款之罪，係屬刑事法上
    之目的犯，倘行為人並無避免召集處理之意圖，即不得遽以
    該罪相繩（參照最高法院92年度台非字第404 號判決意旨）
    。
  (二)後備軍人管理規則第7 條第2 款規定：後備軍人依同規則第
    6 條所定管理事項，應有戶籍遷出遷入或住址變更申報之義
    務。是被告固應知悉後備軍人負有上開義務，然妨害兵役治
    罪條例第10條第1 項規定之「意圖避免召集處理」，其所謂
    意圖係指行為人出於特定之犯罪目的，而期求構成要件之實
    現或結果之發生，以達其犯罪終局目的之主觀心態，為目的
    犯之犯罪特別構成要件，與故意之為犯罪成立之一般責任要
    件有異，故被告主觀上有無避免召集處理之意圖，自應依積
    極證據認定之。而後備軍人遷移居住處所，未依規定申報之
    原因或目的，不一而足，如避債、遠仇、外地工作或生性疏
    懶等情，均有可能，非僅止於「意圖避免召集處理」一端，
    自不得僅以被告明知有此申報義務而未依規定申報，即遽予
    推認其係以避免召集處理為積極目的，而認定其主觀上有避
    免召集處理之意圖。
七、經查：
  (一)被告甲○○係設籍雲林縣虎尾鎮廉使里廉使1170號之後備軍
    人，並為雲林縣後備司令部94年3月份臨時召集停役兵之應
    召員，該司令部令發被告應於94年3月14日下午4時，至臺中
    縣新社鄉○○村○○街興中山莊陸軍第10軍團報到之編號1
    號臨時召集令，經警於94年3月5日及7日，二度以寄存方式
    均無法送達被告，被告亦未依期前往報到回役等情，有雲林
    縣後備司令部列管後備軍人移送法辦年籍表、雲林縣後備司
    令部94年度3 月份臨時召集名冊、雲林縣後備司令部94年3
    月2 日令發編號1 號之臨時召集令、送達照片4 張等證據在
    卷足稽。是以被告居住處所遷移，未依規定申報，致上開臨
    時召集令無法送達之事實，應堪認定。
  (二)查被告因違反毒品危害防制條例等案件，經法院先後判決有
    期徒刑7月及應執行有期徒刑3年3月確定，於90年1月21日入
    監服刑，於92年3月14日假釋出監（已執行有期徒刑2年1月
    22日）。嗣被告於92年5 月6 日入伍服役後，另因犯違反毒
    品危害防制條例之施用第一級毒品罪，經國防部南部地方軍
    事法院判處有期徒刑8 月確定，於93年5 月5 日入國防部台
    南監獄服刑，93年12月20日刑期屆滿，次日出監，迄於94年
    3 月21日，被告再入監執行經撤銷假釋後，所餘之殘刑1 年
    6 月15日至今等情，有臺灣高等法院被告前案紀錄表及國防
    部臺南監獄94年10月14日量闔第0940004282號函送之被告刑
    滿證明書、執行指揮書、判決書等影本在卷足參。
  (三)故本件應予探究者，厥為被告居住處所遷移，未依規定申報
    ，是否係基於避免召集處理之意圖為之。查被告係於89年6
    月30日，遷入雲林縣虎尾鎮廉使里廉使1170號，同戶戶長即
    被告之父林榮輝則於90年8 月10日遷出一情，有被告之全戶
    戶籍資料本詢結果1 張在卷可佐。又被告於92年3 月14日假
    釋出監，同年5 月6 日入伍服役，嗣因案入軍事監獄服刑而
    停役，於93年12月21日執行完畢出監等情，已如前述。則以
    此情節，被告既早於89年間，即遷址至現設籍地迄今，期間
    又歷經假釋中受執行保護管束及入伍服役，均無異狀，顯然
    被告縱未曾實際居住設籍地，但對於應受執行保護管束及入
    伍服役之義務，並無逃避之情，其前既於同一設籍及居住狀
    況下，已經依召集令入伍服役，則被告辯稱本件並無逃避兵
    役之意圖等語，頗與常情相合，即有可信。次以被告前因案
    於90年1 月21日入監服刑，於92年3 月14日假釋出監，其已
    執行之有期徒刑為2 年1 月22日，業如前述，而按兵役法第
    5 條第1 項第2 款規定：「有下列情形之一者，禁服兵役，
    稱為禁役：二、執行有期徒刑在監合計滿三年者」，是被告
    於93年12月21日，自軍事監獄執行完畢出監時，既知尚有殘
    刑（1 年6 月15日）待執行，且如服刑後合計已滿3 年，符
    合禁役條件，其何須逃避兵役！況被告並未實際收悉召集令
    ，不知入伍時間為何，更應無逃避兵役之動機可言；縱其所
    辯曾以電話詢問臺中市之某區公所兵役科之情，無可查證，
    但僅係乏此有利被告之事證而已，尚不妨礙被告並無意圖避
    免召集處理之認定。故被告雖未申報居住處所遷移，致使召
    集令無法送達，然實係被告出於輕忽、疏虞所致，並無證據
    證明被告係基於避免召集處理之意圖所為，依前揭說明，被
    告所為自非該當妨害兵役治罪條例第10條第3 項、第1 項第
    3 款之罪。此外，復無其他積極證據足認被告涉有上開犯行
    ，不能證明被告犯罪，自應為被告無罪判決之諭知。
八、被告即上訴人上訴為有理由，原審判決未予詳察，遽予論罪
    科刑，自有未合，應由本院管轄第二審之合議庭逕為第一審
    判決，將原審判決撤銷，並逕為第一審判決無罪之諭知。
九、依刑事訴訟法第455 條之1 第3 項、第369 條第1 項前段、
    第2 項、第452 條、第451 條之1 第4 項第3 款、第364 條
    、第301 條第1 項前段，判決如主文。
本件經檢察官葉建成到庭執行職務。
中　　華　　民　　國　　94　　年　　12　　月　　9 　　日
                  刑事第四庭  審判長  法  官  吳福森
                                      法  官  葉明松
                                      法  官  吳基華
以上正本證明與原本無異。
如不服本判決，應於判決收受後10日內，向本院提出上訴狀（須
附繕本）。
                                      書記官  徐基典
中　　華　　民　　國　　94　　年　　12　　月　　9 　　日
